【裁判字號】    96,易,4046
【裁判日期】    970624
【裁判案由】    重利
【裁判全文】
臺灣高雄地方法院刑事判決              96年度易字第4046號
公  訴  人  臺灣高雄地方法院檢察署檢察官
被      告  甲○○
被      告  乙○○
上二人共同
選任辯護人  陳清朗律師
被      告  丁○○
上列被告因重利案件，經檢察官提起公訴（96年度偵字第25259
號），本院判決如下：
    主  文
甲○○共同犯重利罪，處有期徒刑捌月，減為有期徒刑肆月，如
易科罰金，以新臺幣壹仟元折算壹日。
乙○○幫助犯重利罪，處有期徒刑陸月，減為有期徒刑參月，如
易科罰金，以新臺幣壹仟元折算壹日。
丁○○幫助犯重利罪，處拘役貳拾日，減為拘役拾日，如易科罰
金，以新臺幣壹仟元折算壹日。
    事  實
一、甲○○於民國93年間，與不詳真實姓名、年籍，對外自稱「
    劉代書」之成年男子，基於犯重利罪之犯意聯絡，約定由「
    劉代書」與急需用錢之人接洽並約定借款金額、利息計算方
    式，要求借款人提供不動產設定抵押權，而由甲○○出資擔
    任金主，借款予需要用錢之人並收取利息。甲○○不願自己
    金主身分曝光，而委由「劉代書」向知情之乙○○借用其申
    設於高雄義民郵局局號0000000 號、帳號0000000 號之帳戶
    ，供作甲○○之債務人繳納利息時使用，乙○○乃於93年底
    某日，在高雄市某處，基於幫助重利之犯意，將其上開帳戶
    之存摺、提款卡、印章交付甲○○使用。適有戊○○急需用
    錢，其親戚丁○○曾透過「劉代書」向甲○○借錢，明知向
    甲○○借款之利率比一般銀行放款利率為高，仍基於幫助「
    劉代書」、甲○○收取重利之犯意，介紹戊○○向「劉代書
    」借款。「劉代書」先於94年5 、6 月間某日，要求戊○○
    提供名下土地登記謄本及所有權狀正本交予甲○○閱覽，再
    由「劉代書」於94年7 月25日，將戊○○名下有價值之不動
    產高雄縣茂林鄉○○段607 地號之土地及其上40建號之建物
    設定抵押權予甲○○，並要求戊○○簽立面額新臺幣（下同
    ）15萬元之本票1 紙交付甲○○作為擔保，甲○○乃同意借
    戊○○15萬元，然尚先預扣3 個月之利息13500 元及其他冠
    以代書費、設定費、測量費等名目之費用，戊○○實際拿到
    之金錢僅95000 元，丁○○則於事後分得4000元之介紹費。
    依「劉代書」與戊○○之約定，戊○○每月需支付4500 元
    之利息，期滿則需還本金15萬元，甲○○可領取逾月息5分
    之重利，其利息已與原本顯不相當。戊○○於借款後，按期
    自94年10月19日至96年4 月4 日間將利息匯入乙○○上開帳
    戶中接續由甲○○收取，嗣於96年5 月間，因丁○○另有其
    他仲介借款之行為而為警查獲，並在丁○○位於屏東縣高樹
    鄉○○村○○路1 巷76號之住處扣得戊○○所有之土地所有
    權狀影本，始悉上情。
二、案經高雄縣政府警察局六龜分局報告暨被害人戊○○訴由臺
    灣高雄地方法院檢察署檢察官偵查起訴。
    理  由
一、訊據被告甲○○、丁○○對於上開犯罪事實坦承不諱，惟被
    告乙○○矢口否認有重利罪之故意，辯稱：確有透過「劉代
    書」將帳戶借給甲○○，然而不知道被告甲○○會用於放高
    利貸。經查：
  1.戊○○於94年5 、6 月間因亟需用錢，透過被告丁○○介紹
    向「劉代書」借款，「劉代書」先於94年5 、6 月間某日，
    要求戊○○提供名下土地登記謄本及所有權狀正本，「劉代
    書」再將戊○○提供之謄本、權狀交予甲○○閱覽，挑選有
    價值之不動產設定抵押，而於94年7 月25日，將戊○○名下
    高雄縣茂林鄉○○段607 地號之土地及其上40建號之建物設
    定抵押權予甲○○，並由戊○○簽立面額15萬元之本票1 紙
    作為本金之擔保，甲○○乃同意借款15萬元予戊○○，並約
    定1 個月利息4500元，然而戊○○實拿95000 元，戊○○並
    自94年10月19日、11月21日、12月21日、95年2 月20日、95
    年3 月31日、96年3 月19日、4 月4 日將利息匯入被告乙○○上開帳戶中等情，業據證人戊○○證述綦詳，並有扣案之
    戊○○為所有權人之不動產之土地所有權狀影本、高雄地方
    法院民事執行處囑託測量查封登記書、土地登記謄本、高雄
    義民郵局第000000-0號存簿儲金立帳申請書及客戶歷史交易
    清單可資佐證，又為被告甲○○、丁○○所自承，被告乙○○亦不否認上開事實，是前開事實首堪認定。
  2.被告乙○○將其上開郵局帳戶之提款卡、存摺、密碼交付被
    告甲○○，並同意被告甲○○使用等情，有證人即被告甲○○於本院中證稱：乙○○在93年時把帳戶、提款卡、印章借
    給我，做為借款人匯利息用，乙○○知道這個是要匯利息用
    的等語附卷可稽（本院卷第88頁、89頁），核與被告乙○○
    所稱：「（審判長問：劉代書為什麼會介紹你跟甲○○認識
    ？答：）我忘記是誰跟我說要跟我借銀行簿子，借銀行簿子
    要匯利息」、「（審判長問：怎麼會借給甲○○使用？答：
    ）他有借錢給人家，他就說能不能把簿子借給他使用，甲○○跟我講他不想讓人家知道他把錢借給人家」（本院卷第13
    3 頁背面、第134 頁）等語相符，是被告乙○○對於被告甲○○借用帳戶是供債務人匯入利息等情知之甚詳。而如被告
    甲○○僅係借錢予親友，債務人當然知悉被告甲○○為債權
    人，被告甲○○亦無庸向被告乙○○借用帳戶以隱瞞其金主
    身分，被告乙○○既然知道被告甲○○借用帳戶之目的在於
    隱瞞身分，應可得知被告甲○○係對外借款予與其不認識之
    人，即俗稱之民間借貸。而民間借貸之利息高於銀行之放款
    利率，且時常與原本顯不相等，此為眾所周知之事，被告乙○○智識正常之成年人，對於此情自無不知之理，因此被告
    乙○○之主觀確已預見其提供帳戶之行為將幫助被告甲○○
    為重利罪。
  3.進一步言之，被告乙○○上開帳戶，單自94年4 月1 日至96
    年5 月底，交易之明細即達46頁之多，金錢之進出極為頻繁
    ，此有被告乙○○上開帳戶歷史交易清單可資佐證，被告乙○○亦稱於將帳戶借給被告甲○○使用之期間，伊亦會使用
    該帳戶（本院卷第134 頁），是被告乙○○將帳戶借給被告
    甲○○後，仍得以透過閱覽存摺之交易明細，瞭解其帳戶之
    使用狀況，如非被告乙○○於事前即清楚被告甲○○放款之
    情形，對於被告甲○○借用帳戶後如此密集之使用帳戶，豈
    有不加聞問之理？且被告乙○○與甲○○共用帳戶，事後自
    需面臨帳戶內之款項應由誰提領及存於該帳戶之孳息如何分
    配之事，而債務人每月清償被告甲○○多少利息，又會因債
    務人是否依約償還而變化，易言之，被告甲○○每月得自該
    帳戶提領多少金錢，並非固定，如非對於彼此進出該帳戶之
    款項數額均有一定之概念，以被告乙○○與甲○○非親非故
    ，豈能安然共用同一帳戶達年餘？由上可知，被告乙○○雖
    於將帳戶交付被告甲○○使用後，方有本件被告甲○○對戊○○重利之犯行，然對於被告甲○○對借款人收取重利，並
    要求借款人將利息匯入該帳戶之事實，被告乙○○於事前應
    已知悉，其主觀之犯意，係明知被告甲○○用以犯罪之目的
    ，猶提供助力，屬於幫助犯罪之直接故意；被告乙○○所稱
    僅將帳戶借由被告甲○○使用，並不知道被告甲○○犯重利
    罪云云，顯為臨訟卸責之詞，不足採信。
  4.綜上所述，被告乙○○明知被告甲○○使用其帳戶之目的係
    收取重利之利息，仍將該帳戶借予被告甲○○使用，其犯意
    洵堪認定。本件被告甲○○、丁○○、乙○○之上開犯行均
    臻明確，應依法論罪科刑。
二、按所謂接續犯，乃指於同時同地或密切接近之時地實施，侵
    害同一之法益之各行為，行為間之獨立性極為薄弱，依一般
    社會健全觀念，難以強行分開，在刑法評價上，以視為數個
    舉動之接續施行為合理者。查本件被告乙○○於93年底提供
    帳戶後，被告丁○○於94年間介紹戊○○向被告甲○○借款
    ，被告甲○○於94年間貸以金錢，戊○○則於94年至96年4
    月4 日間將利息匯入被告乙○○之帳戶，供被告甲○○收取
    ，被告甲○○之收取行為雖有數個，然均係基於同一次貸以
    金錢並收取重利之犯罪事實，而按期收取利息，數個收取行
    為間獨立性薄弱，應為接續之數行為。被告甲○○之重利犯
    罪行為既接續至96年4 月4 日終止，無庸因修正之刑法於95
    年7 月1 日施行而為新舊法比較，合先敘明。次按所謂取得
    與原本顯不相當之重利，係指就原本利率、時期核算及參酌
    當地之經濟狀況，較之一般債務之利息，顯有特殊之超額者
    而言（最高法院84年度臺上字5329號判決意旨參照）。本件
    被告甲○○借貸戊○○15萬元，然戊○○實得僅95000 元，
    戊○○另有為甲○○設定抵押，並簽發面額為15萬元之本票
    作為擔保，被告甲○○之債權已有足額之保障，竟仍向戊○○要求每月4500元之利息，如僅以本金95000 元、每月需付
    4500元之利息，本件週年利率已高達56.84 ％（計算式：
    4500÷95000 ×12＝56.84 ％，小數點第二位以下四捨五入
    ），更況戊○○需償還被告甲○○之本金為15萬元，被告甲○○得取得之利息，顯與原本不相當，而屬於重利無訛。次
    查戊○○向被告甲○○，其利息顯逾月息5 分，雖戊○○表
    示：知道該利息高於銀行貸款利息，但是當時覺得利息還可
    以；然而戊○○亦稱：以前沒有借過這種利息的借款，因為
    急需要錢，才沒有顧慮到利息這麼高，被告丁○○知道我急
    需要用錢，就主動來找我，被告丁○○知道我急需要用錢，
    因為當時我先生財務有困難才不得不借錢（偵1 卷第31、32
    頁）。是戊○○於借貸當時，對於何謂合理之利息，確無足
    夠之經驗及能力與債權人協議，而有急迫與無經驗之情狀。
    除被告丁○○明知戊○○有上開情形，被告甲○○亦自承：
    借錢的人是沒有辦法跟銀行借到錢，才跟我借錢（本院卷第
    91頁），足見被告甲○○對於戊○○在急迫、無經驗下借貸
    之情形亦已能預見；被告乙○○已清楚被告甲○○借用帳戶
    之原因及使用情形，其主觀之犯意足堪認定，亦已說明如前
    。而被告乙○○單純提供郵局帳戶予被告甲○○使用，以及
    被告丁○○介紹戊○○向「劉代書」與被告甲○○借款之行
    為，並不等同直接為重利罪構成要件之行為，此觀諸證人戊○○亦稱：之前沒有看過被告乙○○，被告丁○○介紹我跟
    代書借錢，設定抵押的資料，都是直接拿給「劉代書」，也
    是「劉代書」將95000 元拿給我等語自明（見本院卷第96、
    97頁）。本件查無證據足認被告乙○○與丁○○係基於正犯
    之故意，亦無證據可資認定彼等所為亦包括重利罪構成要件
    之行為，本件被告乙○○、丁○○所為僅對於被告甲○○重
    利犯行資以助力，是核被告甲○○所為，係犯刑法第344 條
    之重利罪；被告乙○○、丁○○所為，係犯刑法第30條第1
    項、第344 條重利罪之幫助犯，應依刑法第30條第2 項規定
    ，按正犯之刑減輕之。公訴意旨認被告乙○○、丁○○為被
    告甲○○犯重利罪之共同正犯，尚有未恰。被告甲○○與「
    劉代書」就重利之犯行，有犯意之聯絡與行為之分擔，應論
    以共同正犯。爰審酌被告甲○○利用他人急需用錢，從中賺
    取暴利，此種趁人之危之行徑，應予以法律上之制裁，被告
    丁○○介紹戊○○借款而賺取仲介費，助長被告甲○○重利
    之犯行並從中得利，惟被告丁○○與戊○○為親戚，經戊○○表示願意原諒被告丁○○並撤回告訴（本院卷第66頁），
    被告甲○○、丁○○犯後坦承犯罪，被告甲○○雖與戊○○
    達成和解，然和解條件以週年利率20％計息，且附加約定嚴
    苛之違約金，有和解書在卷可稽（本院卷第117 頁），而被
    告乙○○矢口否認犯行，未見其悔意等一切情狀，各量處如
    主文所示之刑。而被告之犯罪時間均在96年4 月24日以前，
    所犯為中華民國九十六年罪犯減刑條例第3 條以外之罪，依
    前開減刑條例第2 條第1 項第3 款規定，減其宣告刑2 分之
    1 ，並諭知易科罰金之折算標準。
據上論斷，應依刑事訴訟法第299 條第1 項前段，刑法第344 條
、第28條、第30條、第41條第1 項前段，中華民國九十六年罪犯
減刑條例第2 條第1 項第3 款、第7 條、第9 條，判決如主文。
本案經檢察官丙○○到庭執行職務。
中    華    民    國    97    年    6     月    24    日
                  刑事第三庭 審判長法  官  蔡國卿
                                   法  官  李昆南
                                   法  官  蔡書瑜
以上正本證明與原本無異。
如不服本判決應於收受本判決後10日內向本院提出上訴書狀，並
應敘述具體理由，如未敘述上訴理由者，應於上訴期間屆滿後20
日內補提理由書狀於本院（均須按他造當事人之人數附繕本）「
切勿逕送上級法院」。
中    華    民    國    97    年    6     月    24    日
                                   書記官  邱靜銘
附錄：論罪法條
中華民國刑法第344條
乘他人急迫、輕率或無經驗貸以金錢或其他物品，而取得與原本
顯不相當之重利者，處1 年以下有期徒刑、拘役或科或併科1 千
元以下罰金。


司法院資訊處製作；財團法人民間司法改革基金會備份。
